【裁判字號】    96,保險,3
【裁判日期】    971225
【裁判案由】    給付保險金
【裁判全文】
臺灣高雄地方法院民事判決               96年度保險字第3號
原      告  己○○
            戊○○
兼上列二人
法定代理人  丁○○    住同  上.
被      告  全球人壽保險股份有限公司
                      設台北市○○路○段39號8樓
法定代理人  丙○○    住  上
訴訟代理人  蔡淑文律師
當事人間請求給付保險金事件，本院民國97年12月11日言詞辯論
終結，判決如下：
    主  文
原告之訴及假執行之聲請均駁回
訴訟費用由原告負擔。
    事實及理由
一、按訴狀送達後，如不甚礙被告之防禦及訴訟之終結者或被告
    無異議而為言詞辯論者，原告仍得為訴之追加，民事訴訟法
    第255 條第1 項第7 款及第2 款定有明文。本件原告於最後
    一次言詞辯論前追加請求被告給付30日之住院理賠金新台幣
    （下同）60,000元，因不礙被告之防禦及訴訟之終結，而仍
    如期辯論終結，且被告亦無異見，故應准許，先此敘明。
二、原告主張：
  (一)原告丁○○、己○○、戊○○分別為被告保險公司之被保險
    人鄭景松之配偶及兩名子女，均為其身故保險金受益之法定
    繼承人。緣鄭景松生前於民國94年4 月8 日填寫投保被告公
    司置於交通銀行高雄分行之「健康活利499 專案申請書」團
    保保險契約書（下稱系爭保險契約）附加住院險，不料鄭景
    松於95年4 月12日在高雄榮民總醫院（下稱高雄榮總）因「
    敗血性休克」死亡，原告乃向被告申請理賠身故保險金新台
    幣（下同）5,000,000 元。惟被告竟以：該保險契約生效前
    之76年7 月2 日至94年3 月25日期間，鄭景松多次因「心房
    心室傳導阻斷而『裝置人心律調節器』」（下稱系爭解約事
    由）、「心室擴大心肌病變」、「心室頻脈」等病於財團法
    人長庚紀念醫院高雄分院（下稱高雄長庚）治療，然鄭景松
    竟於「被保險人健康告知事項」（下稱「告知事項」）第2.
    項: 「最近二個月內是否曾因受傷或生病接; 醫師治療、診
    療或用藥？」之詢問欄ˇ選「否」，致嚴重影響被告公司之
    危險估計為由，依保險法第64條第2 項前段規定發存證信函
    通知原告解除系爭保險契約。然因鄭松死亡發生原因係「敗
    血性休克」，並非基於此未說明之系爭解約事由所致，並無
    因果關係，依同條項但書規定，被告不得解約，仍應如數給
    付身故保險金予原告。至於鄭景松雖於其餘之「告知事項」
    第1.及3.項詢問欄亦ˇ選「否」，但因被告未在解約之存證
    信函內亦明揭此2 項「告知事項」之違反，如今已逾1 個月
    除斥期間，被告自不得再援引而為解除權之行使。
  (二)又鄭景松於死亡前，曾先後於94年8 月29日起在高雄長庚及
    95年1 月9 日起在高雄榮總住院，亦得於訴訟中追加請求被
    告給付30日住院理賠金6 萬元。
  (三)爰依系爭保險契約（身故保險金）、繼承（追加住院理賠金
    ）及保險法第34條第2 項（遲延利息年利一分）等法律關係
    ，請求被告公司：(1)給付原告丁○○新台幣I,686,666 元（
    ｛5, 000,000÷3 ＝l,666,666 ｝＋｛60,000÷3 ＝20,000
    ｝），及其中l, 666,666元部分自起訴狀繕本，其餘20,000
    元自追加起訴狀繕本，均自繕本送達翌日起至清償日止按年
    息10％計算之利息；(2)給付原告戊○○、己○○各1,680,66
    7 元（｛5,000,000 ÷3 ＝l,666,667 ｝＋20,000｝），其
    中其中l, 666,667元部分自起訴狀繕本，其餘20,000元自追
    加起訴狀繕本，均自送達翌日起至清償日止按年息10％計算
    之利息。(3)均願供擔保，請准宣告假執行。
三、被告則以：被保險人鄭景松於投保時未據實告知其在高雄長
    庚醫院就診時因「心房心室傳導阻斷」而『裝置人工心律調
    節器』屬心臟疾病之系爭解約事由，自會減少被告對於危險
    估計，被告當得行使解約權，至解約函內揭示鄭景松違反的
    是「告知事項」欄第1.或2.或3.項，均非所問。且系爭解約
    事由與鄭景松之後因心臟衰竭於95年1 月20日住院高雄榮總
    ，迄同年4 月12日病危自動出院當日於家中因「敗血性休克
    」死亡之結果不能謂完全無關連，依保險法第64條規定，被
    告自得解除系爭保險契約，自無給付原告身故保險金及住院
    理賠金之義務等語置辯，求駁回原告之訴；如受不利判決，
    願供擔保請准宣告免為假執行。
四、不爭執事項：
  (一)原告丁○○、己○○、戊○○分別為被告保險公司被保險人
    鄭景松之配偶及兩名子女（卷(一)9-10頁戶籍資料），為鄭景
    松於94年4 月9 日向被告投保系爭保險契約（卷(一)11頁，附
    加住院險）身故保險金受益之法定繼承人。依約被保險人之
    身故保險金5,000,000 元，附加之住院保險每住院一日理賠
    2,000 元，上限為30日。
  (二)鄭景松在高雄長庚因：「(1)心房心室傳導阻斷」（即系爭解
    約事由）於92年9 月18日至92年9 月25日住院7 日，期間之
    9 月22日裝置人工心律調節器「pacemaker 」（卷(一)162 頁
    病歷資料）；(1)、「(2)擴大性心肌病變」「心室衰竭」於94
    年8 月29日至同年9 月3 日住院5 日；(1)、(2)及「(3)心室頻
    脈」等於94年9 月26日至同年10月12日住同院16日（均見卷
    (一)78頁高雄長庚就醫診療結果摘錄報告）。但鄭景松投保當
    時（94年4 月9 日）於系爭保險契約之被保險人「告知事項
    」第1.2.3.項欄均ˇ選「否」。
  (三)之後鄭景松在高雄榮總又因：「(1)喘及低血壓」於95年1 月
    9 日急診入院接受治療；「(2)喘及心悸」（心臟衰竭，卷(一)
    93頁病歷摘要）急診於95年1 月20日至同年4 月1 日住院73
    日；(3)接著自95年4 月2 日轉入加護病房至同年4 月12日住
    院10日，終因敗血病引多發性器官衰竭，病危自動出院當日
    在家中死亡（均見卷(一)88頁高雄榮總病歷資料查詢函覆表）
    。由高雄榮總外科部醫師周宜平開立死亡證明書（卷(一)12頁
    ）記載死亡直接引起原因：「敗血性休克」，先行原因則為
    ：「肺炎、泌尿道感染」。
  (四)鄭景松於95年4 月12日病故後，原告向被告申請（卷(一)53頁
    ）理賠，經被告於95年4 月21日受理後，於同年5 月25日知
    悉（卷(一)78頁查詢病患就診結果摘錄報告）系爭解約事由起
    於1 個月除斥期間內，以95年6 月12日存證信函（卷(一)14-1
    8 頁）通知原告，記載表示被保險人鄭景松在「告知事項」
    欄第2.項：「最近二個月內是否曾因受傷或生病接受醫師治
    療？」之□ˇ選「否」（但此存證信函沒有明揭第1.及3.項
    亦全ˇ選「否」），違反保險法第64條規定，對保險人之書
    面詢問為不實說明為由為解除系爭保險契約，而拒絕理賠。
    為此，原告向保險事業發展中心（下稱保發中心）保險申訴
    調處委員會申訴，其95年10月20日調處結果報告書（卷(一)20
    ~2 2頁），認為依據原告所舉高雄長庚95年6 月28日郭必芳
    醫之診斷證明書（卷(一)19頁）記載鄭景松之死亡原因為病毒
    感染所引發之心肌病變，與裝置人工心律調整器或心房心室
    傳導阻斷並無因果關係，遂建議被告應給付身故保賠金（卷
    127 頁反面）。
  (五)本件原告請求理賠金若有理由，被告應給付：(1)原告丁○○
    I,686,666 元；(2)原告戊○○、己○○各1,686,667 元。
五、本件爭執：
  (一)被告於解約存證信函內，僅表示鄭景松違反「告知事項」欄
    第2.項，而未揭示第1.及3.項為由，其解約權之行使效果如
    何？
  (二)鄭景松之死亡原因「敗血性休克」，與未據實說明之系爭解
    約事由有無關連（保險法第64條第2 項但書）？
六、判斷結果：
  (一)鄭景松違反保險法第64條規定之據實告知義務，被告巳於1
    個之除斥期間內行使解約權，即符規定：
  1.按訂立（保險）契約時，要保人對於保險人之書面詢問，應
    據實說明。要保人故意隱匿，或因過失遺漏，或為不實之說
    明，足以變更或減少保險人對於危險之估計者，保險人得解
    除契約；其危險發生後亦同。保險法第64條第1 、2 項前段
    定有明文。本件被保險人鄭景松於94年4 月9 日投保系爭保
    險契約時，對被保險人「告知事項」欄：第1.2.3.項均ˇ選
    「否」，原告不爭執。其「告知事項」第1.項為：「過去五
    年內是否曾因患有下列疾病，而接受醫師治療、診療或用藥
    ？A.心臟擴大等心臟疾病．．．」、第2.項為：「最近二個
    月內是否曾因受傷或生病接受醫師治療？」、第3.項為：「
    過去二年內是否曾因接受健康檢查有異當情形而被建議接受
    其他檢查或治療？」有系爭保險契約（卷(一)11頁）可憑，但
    鄭景松於投保前之同年3 月25日到高雄長庚「風濕過敏科」
    門診，有該院門診病歷資料（卷(一)109 頁「門診記錄單」，
    中譯文見卷(二)18頁）可稽，確有違反「告知事項」欄第2.項
    ，而未據實告知無訛。然鄭景松此到「風濕過敏科」看診事
    項未據實告知之違反，是否即足以變更或減少保險人對危險
    之估計，而達可據為解除系爭保險契約，則尚待斟酌。
  2.惟鄭景松因「心房心室傳導阻斷」而於92年9 月23日在高雄
    長庚裝置人工心律調節器，顯示其已有心臟問題之宿疾，則
    鄭景松仍於「告知事項」第1.項：「過去五年內是否曾因患
    有下列疾病，而接受醫師治療、診療或用藥？A.心臟擴大等
    心臟疾病．．．」之□ˇ選「否」，亦有此「告知事項」之
    違反，甚為明確；且此病況當然會影嚮人之身體健康，眾所
    週知，自足以變更或減少保險人對危險之估計（理由詳見後
    述(二)之2.說明，因會引起其他心臟疾病），因此被告據保險
    法第64條規定對原告行使解除權，於法確屬有據。
  3.原告雖稱被告對其解約之存證信函上僅揭示「告知事項」第
    2.項之違反，而未明揭第1.項。但保險契約為最大善意與誠
    信契約，如保險人發現被保險人違反據實告知義務，依保險
    法第64條規定即有解除保險契約之權利。查前揭被告向原告
    解約之存證信函內，既已明載鄭景松「因心房心室傳導阻斷
    而裝置人工心律調節器」等字句（卷(一)15頁存證信函）之系
    爭解約事由，則被告據以依法行使解約權，即屬有據。縱被
    告於函內未明揭此事由係屬「告知事項」第1.項之違反，而
    只提第2.項，亦無礙其合法行使解約權之效力。因此，關於
    第2.項亦即鄭景松曾到「風濕過敏科」看診而未據實告知之
    違反，是否足以變更或減少保險人對危險之估計，已無再加
    斟酌說明必要，併此敘明。
  (二)鄭景松之死亡原因「敗血性休克」，與其未據實說明之系爭
    解約事由即因「心房心室傳導阻斷」裝置人工心律調節器有
    關聯：
  1.按保險契約為最大誠信契約，倘要保人有故意隱匿，或因過
    失遺漏，或為不實之說明，足以變更或減少保險人對於危險
    之估計之情事，要保人如主張保險人不得解除保險契約，即
    應就保險事故與要保人所未告知或不實說明之事項並「無關
    聯」，且該事項已確定對保險事故之發生「不具任何影響」
    ，保險人亦未因該未告知或不實說明之事項，而造成額外之
    負擔，對價平衡並未遭破壞予以證明始可。亦即須就保險事
    故與要保人所未告知或不實說明之事項間之無關聯，證明其
    必然性；「倘有其或然性，即不能謂有上開法條但書適用之
    餘地」，保險人非不得解除保險契約（最高法院92年度台上
    字第1761號判決要旨參照）。
  2.查鄭景松之死亡直接原因為「敗血性休克」，先行原因則為
    「肺炎、泌尿道感染」。雖開立此死亡證明之高雄榮總乙○○○○回本院函稱：「該病人於民國95年1 月20日至4 月12
    日住院期間發生之院內感染引發敗血症休克死亡，與病人於
    本次住院初呈現之心臟疾病並無關連」（卷(二)22-2頁），且
    住院期間該院之心臟外科醫師吳東和到院對上情亦證稱，鄭
    景松係因右上臂靜脈炎導致院內感染而敗血休克死亡，與其
    心臟疾病無關（卷(二)27頁證人筆錄正反面、卷(二)31頁證人庭
    提之病歷資料查詢函覆表）等語。惟敗血症是一種迅速惡化
    、威脅生命的感染。其造成的原因主要是身體某些部位的細
    菌感染，像是腹部、「泌尿道」、「肺部」、骨骼和中樞神
    經系統，其細菌擴散至血液。這時，人體內被細菌大量侵入
    ，並且免疫能力不足，造成細菌大量在血液內繁殖，並且產
    生毒素，使人體各器官功能損害，嚴重者造成各器官衰竭及
    休克狀態。發生敗血症時，身體控制凝血和出血的系統，及
    其他一些器官系統都會衰竭，造成休克和死亡（卷(二)95頁網
    路「健康話題」文摘）；亦即血液循環中含有致病微生物如
    細菌、病毒或黴菌的病況，稱之為敗血症。這些病原體可以
    經由「傷口」或「在外科手術過程」時，其本身或毒素侵入
    個體並導致急症（卷(二)96頁國家網路醫院醫護百科辭典）。
    而本件鄭景松於92年9 月23日在高雄長庚因「心房心室傳導
    阻斷」裝置人工心律調節器，對其後在高雄長庚住院時之「
    擴大心肌病變」、「心臟衰竭」及「心室頻脈」應有幫助，
    若當年未為此裝置，則鄭景松恐已無法存活，有97年11月21
    日中華民國心臟學會之函覆說明內容(1)（卷(二)73頁）所示可
    憑，由此足顯其「心房心室傳導阻斷」會引起之後之「擴大
    心肌病變」及「心臟衰竭」等心臟疾病，所以才裝置人工心
    律調節器，無可置疑，此裝置原因即「心房心室傳導阻斷」
    ，當然足以變更或減少保險人對危險之估計。且函覆內容接
    著亦指出：(2)「心房心室傳導阻斷裝置人工心律調節器」、
    「擴大心肌病變」、「心臟衰竭」、「心室頻脈」與靜派炎
    發生院內感染「引起敗血症，雖非直接相關」，但心臟不好
    的病患，對所有疾病之抵抗力皆不佳，因此「感染之機率上
    升」：(3)且罹患敗血症之機率高於無心臟病衰竭者等語，自
    不能謂其因「心房心室傳導阻斷」裝置人工心律調節器，與
    其在高雄榮總因心臟衰竭（喘及心悸）之心臟疾病等於95年
    1 月至4 月間住院後，因注射右臂而生靜脈炎致敗血症引多
    發性器官衰竭，終病危宣告不治自動出院當日在家中死亡（
    均見卷(一)88頁高雄榮總病歷資料查詢函覆表）之原因：「敗
    血性休克」一事，「不具任何影響」，實反是因心臟不好而
    易引發感染，終引起「敗血性休克」間應「有其或然性」，
    因此縱屬無直接關連，但仍非「無任何關連」。是上揭高雄
    榮總周宜平、甲○○○○之函覆，以及證人甲○○○○就本
    院如下問題：「（問：你認為鄭景松沒有心臟病住院，是否
    一樣會院內感染敗血症休克死亡？）答：病人住院假設他不
    幸有院內感染，當然可能會死亡。」「（問：你認為鄭景松
    不是因為心臟病，是其他原因住院，他仍然會院內感染敗血
    休克死亡？）答：如果他不幸院內感染，仍然有機會。」（
    卷(二)27頁筆錄正反面）未予正面回答之態度下所謂有利於原
    告之證詞：「鄭景松的院內感染與心臟疾病有無關係？）答
    ：沒有關係。」，但接著卻稱：「（問：一個心臟衰竭的病
    人，會否造成敗血性休克？）答：（醫師遲疑數分鐘）這兩
    個無絕對關聯性」「（問：你的意思是也可能有關係？）答
    ：有機會有關係。」又未必與前之所謂「沒有關係」相符。
    再高雄長庚鄭景松心臟血管內科主治郭必芳醫師之診斷證明
    書（卷(一)19頁、卷(二)41頁），其診斷欄記載：鄭景松於前揭
    該院94年8 、9 月間住院係因病毒感染而引起心肌發炎，心
    室頻脈等與其「裝置人工心律調節器」無關（心律調節器不
    會引起病毒感染）等語，加上保發中心之調解結果報告書（
    卷(二)20-2 2頁）亦引據郭必芳醫師該診斷證明書，而建議被
    告應予理賠等有利於原告之諸證據，因均未就鄭景松裝置人
    工心律調節器係因「心房心室傳導阻斷」之心臟宿病，與其
    後住院之「擴大性心肌病變」、「心室頻脈」、「心臟衰竭
    」等同屬心臟疾病，其免疫能力不足，可能造成細菌大量在
    血液內繁殖，感染機率上升，其時抵抗力確不比一般，最後
    因右上臂靜脈炎（外科手術傷口或打針導致）引發病毒感染
    而死於「敗血性休克」，其前後間是否「毫無任何關連性」
    （全無或然性）為清楚之說明，僅單純謂「裝置人工調節器
    」與「敗血性休克」無關，故本院均不採。
  3.又系爭保險契約之告知書採黑白核保（即未體檢，卷(一)39頁
    保險批註條款），原告從未爭執，而保險契約為最大誠信契
    約，故不因被保險人投保時已授權保險人可查詢被保險人之
    就醫紀錄，即可隱匿或因過失而遺漏不告知，一旦保險人知
    悉被保險人有違反據實告知義務，而足以變更或減少保險人
    對危險之估計，不論事故發生前後，保險人仍得依保險法第
    64條第2 項規定行使解約權。原告以被告竟未盡調閱之責，
    從而認被告仍應負理賠之責，與本法條規定之意旨不合，顯
    不可採。
七、綜上所述，被保險人鄭景松早於92年9 月間已因心房心室傳
    導阻斷而裝置人工心律調節器，竟於94年4 月間投保系爭保
    險契時，對「告知事項」第1.項即五年內是否有等心肌擴大
    等心臟疾病一欄□ˇ選否，違反保險法第64條第1 項之據實
    告知義務，當然影嚮保險人對危險之估計，且又與其95 年4
    月12日之死亡原因：「敗血性休克」非毫無關連，則被告於
    知悉後1 個之除斥期間內發存證信函對鄭景松之受益人即原
    告解除系爭保險契約，於法有據。從而，原告依系爭保險契
    約及繼承法律關係，請求被告給付身故保險金5,000,000 元
    及住院理賠金60,000元，並依保險法規定按年利率10％計算
    之法定遲延利息，是無理由，應予駁回。另原告聲請宣告假
    執行部分，因失所依附，亦不准許。
八、結論：本件原告之訴為無理由，依民事訴訟法第78條規定，
    判決如主文。
中    華    民    國    97    年    12    月    25    日
                  民事第三庭    法  官  藍家慶
正本係照原本作成。
如不服本判決，應於判決送達後20日內向本院提出上訴狀並表明
上訴理由，如於本判決宣示後送達前提起上訴者，應判決送達後
10日內補提上訴理由書（須附繕本）。
中    華    民    國    97    年    12    月    25    日
                                書記官  蔡語珊


司法院資訊處製作；財團法人民間司法改革基金會備份。
